臺灣高等法院刑事判決
110年度上訴字第1333號
上  訴  人  臺灣基隆地方檢察署檢察官
上  訴  人  
即  被  告  劉慧真



            劉麗真



共      同
選任辯護人  左逸軒律師
上列上訴人因被告等偽造文書等案件，不服臺灣基隆地方法院10
9年度訴字第105號，中華民國110年2月9日第一審判決（起訴案
號：臺灣基隆地方檢察署108年度偵字第5005、5006號），提起
上訴，本院判決如下：
    主  文
原判決撤銷。
劉慧真、劉麗真共同犯行使偽造私文書罪，各處有期徒刑貳月，
如易科罰金，均以新臺幣壹仟元折算壹日。均緩刑參年。
    犯罪事實
一、劉慧真、劉麗真為姊妹，明知其父劉靖國於民國106年3月22
    日上午7時7分許死亡後，劉靖國所有之財產已成為遺產，屬
    全部繼承人公同所有，且劉靖國之其他子女雖均已過世，但
    尚有孫子女劉俊宏、劉俊伸、劉曉薇（前三人為劉靖國長子
    劉長榮之子女）、劉一麟、劉一靜（前二人為劉靖國次子劉
    長華之子女）、劉家安、劉家佑（前二人為劉靖國四子劉長
    貴之子女）代位繼承，劉慧真、劉麗真在取得其他繼承人同
    意前，不得擅自提領劉靖國在金融機構之存款，竟共同意圖
    為自己不法之所有，基於詐欺取財及行使偽造私文書之犯意
    聯絡，劉慧真利用其保管劉靖國所有之臺東大同路郵局0000
    000-0000000號帳戶存簿、印鑑章之機會，於劉靖國死亡後
    之當天，將上開帳戶之存摺及印鑑章交予劉麗真，由劉麗真
    於同日下午1時4分許，至臺東市○○路○段000號臺東豐榮郵局
    ，於郵政存簿儲金提款單（下稱提款單）上填載劉靖國之郵
    局帳號、日期及提領金額新臺幣（下同）10萬元，再盜蓋劉
    靖國之印鑑章於「請蓋原留印鑑」欄位內後，將偽造之提款
    單、劉靖國存摺交給不知情之郵局承辦人員而行使偽造私文
    書，致使郵局承辦人員誤信劉麗真為有權提領之人，而將10
    萬交給劉麗真，足以生損害於郵局管理客戶存款之正確性及
    劉俊宏等其他7名合法繼承人之權利。
二、案經劉俊宏、劉俊伸、劉曉薇、劉一麟、劉一靜訴由臺灣臺
    北地方檢察署檢察官呈請臺灣高等檢察署核轉臺灣基隆地方
    檢察署檢察官偵查起訴。
    理    由
壹、證據能力方面：
一、按被告以外之人於審判外之言詞或書面陳述，除法律有規定
    者外，不得作為證據，刑事訴訟法第159條第1項定有明文。
    又被告以外之人於審判外之陳述，雖不符同法第159條之1至
    第159條之4之規定，而經當事人於審判程序同意作為證據，
    法院審酌該言詞陳述或書面陳述作成時之情況，認為適當者
    ，亦得為證據；當事人、代理人或辯護人於法院調查證據時
    ，知有同法第1項不得為證據之情形，而未於言詞辯論終結
    前聲明異議者，視為有前項之同意，為同法第159條之5所明
    定。對於本件判決所引之被告以外之人於審判外陳述之證據
    能力，當事人、辯護人均未爭執證據能力，迄於本院言詞辯
    論終結時，復未聲明異議，經本院審認結果，上開證據均無
    違法取得或證明力明顯偏低之瑕疵，以之作為證據應屬適當
    ，依刑事訴訟法第159條之5之規定，認有證據能力。
二、本判決下列認定事實所引用之非供述證據，並無證據證明係
    公務員違背法定程序取得之證據，且與本件待證事實具有自
    然之關聯性，當事人、辯護人對此部分之證據能力亦均不爭
    執，自得為證據使用。
貳、實體部分：
一、認定犯罪事實所憑之證據及理由
　　訊據被告劉慧真、劉麗真固坦承於其父死亡之當天，由被告
    劉慧真將其父生前委託保管之上開郵局帳戶存簿及印鑑章交
    給被告劉麗真，再由被告劉麗真於同日下午至郵局，填寫提
    款單交予郵局承辦人員，而提領其父上開郵局帳戶內10萬元
    之事實，然均矢口否認有何詐欺取財及行使偽造文書之犯行
    ，皆辯稱：因其父生前交代可用帳戶內之款項辦理喪葬事宜
    ，當天因急著繳納其父醫療費用及喪葬費用而提領云云，其
    等辯護人則辯稱：因劉靖國生前有交代不要造成後輩負擔，
    且劉靖國過世當天必須結清醫療費用，及準備將來之喪葬費
    用，此部分醫療費用及喪葬費用之債務本應由全體繼承人繼
    承，故被告等依據劉靖國生前指示及委任處理後事，而提領
    其父帳戶內款項10萬元用以支付醫療及喪葬費用，並非無權
    提領，亦未據為己有，主觀上無偽造提款單及詐欺取財之犯
    意；況被告等以所提領之10萬元支付劉靖國之醫療及喪葬費
    用，其他繼承人亦未曾表示不應以此10萬元支付，復未支付
    任何處理劉靖國事務之款項，足見其等至少有默示同意被告
    等可以提款；另被告等提領10萬元係經郵局審核無誤而交付
    ，既然合乎約定方式，即未受到損害，亦無因此造成帳戶存
    款業務之正確性發生錯誤。經查：
　㈠被告2人為姊妹，其父劉靖國於106年3月22日上午7時7分許過
    世時，劉靖國之子女除被告2人外，其餘均已過世，由劉靖
    國之孫子女劉俊宏、劉俊伸、劉曉薇（前三人為劉靖國長子
    劉長榮之子女）、劉一麟、劉一靜（前二人為劉靖國次子劉
    長華之子女）、劉家安、劉家佑（前二人為劉靖國四子劉長
    貴之子女）代位繼承，被告2人在未取得其他繼承人同意之
    情形下，於其父劉靖國死亡後之同日，由被告劉慧真將所保
    管之劉靖國上開臺東大同路郵局帳戶之存摺及印鑑章交予被
    告劉麗真，由被告劉麗真於同日下午1時4分許，至臺東豐榮
    郵局，填寫提款單而提領劉靖國帳戶內存款10萬等事實，為
    被告2人所不否認，證人即告訴人劉俊宏、劉俊伸、劉曉薇
    於警詢中亦證稱：渠等要對被告2人盜領劉靖國帳戶內款項
    乙事提出告訴等語（見臺北地檢署他字第3939號卷第36-39
    頁），並有訃聞、戶籍謄本（除戶、現戶）、繼承系統表及
    106年3月22日提款單在卷可參（見臺北地檢署他字1506號卷
    第109頁、基隆地檢署他字874號卷第139-142、23-51頁、基
    隆地檢署交查字471號卷第96-3頁）。是此部分事實，首堪
    認定。
　㈡被告2人及辯護人雖以前詞置辯，然劉靖國係於106年2月4日
    入住台東馬偕紀念醫院至106年3月22日止，此有台東馬偕紀
    念醫院診斷證明書可考（見基隆地檢署他字873號卷第69頁
    ）。而依據被告於偵查中所提之答辯狀及檢具之相關證據，
    其等於106年間所支付劉靖國之相關費用分別為：①愛心老人
    養護中心106年1月、2月費用各35,480元、37,950元，②106
    年2月4日至同年3月12日、同年3月13日至同月22日住院醫療
    費用各88,902元、7,869元，③106年2月22日至106年3月21日
    住院看護費共39,000元，④於105年9月至106年3月所購買住
    院期間使用之物品，共30,037元，⑤喪葬費用共280,440元，
    共計為51萬9,678元等情，有愛心養護中心收費明細表2紙、
    醫療費用收據2紙、收據6紙、統一發票35張、台東縣葬儀商
    業同業公會會員委託代辦服務費用明細單3張、台東市公所
    自行收納款項統一收據2張、融薪生命管理公司喪葬費明細
    、台東市殯儀館功德廳喪葬費明細各1張、統一發票4張、基
    隆金寶塔申辦單2張及基隆金寶塔永久使用權狀1張在卷足參
    （見基隆地檢署他字874號卷第15-17、199-200、216-217、
    224-226、227-255頁）。惟劉靖國所有之①臺東大同路郵局
    帳戶於106年2月13日，遭提領40萬元，②華南商業銀行台東
    分行帳號000000000000號帳戶於106年2月14日，遭提領58萬
    元，③臺灣銀行台東分行帳號000000000000號帳戶於106年2
    月3日、6日、14日，各遭提領47萬8,800元、10萬元、21萬
    元等情，有台東大同路郵局客戶歷史交易清單、華南商業銀
    行臺東分行108年5月23日華東字第1080280號函暨所附存款
    往來明細表暨對帳單及台灣銀行台東分行108年5月24日臺東
    營密字第10850006691號函暨存摺存款歷史明細查詢在卷足
    稽（見基隆地檢署交查字471號卷第101、109-111、119、12
    5頁），是劉靖國上開帳戶自106年2月3日至同月14日止，共
    計遭提領176萬8,800元。又上開帳戶內之存款均係被告2人
    提領等情，業據被告2人於本院所自承（見本院卷第154頁）
    ，可見被告2人於106年2月間已提領劉靖國帳戶內存款共達1
    76萬8,800元之多，已遠逾其等所述需支付之劉靖國醫療費
    用及喪葬費（依上開證據，劉靖國106年2、3月間醫療費用
    共計96,771元，喪葬費用共計280,440元），及其等所繳納
    上開關於劉靖國之相關費用（共計51萬9,678元），故縱使
    劉靖國於生前曾告知被告2人可提領其帳戶內存款支付醫療
    及喪葬費用，惟被告2人於劉靖國過世時，在所提領之劉靖
    國存款已遠遠足以支付劉靖國之醫療及喪葬費用之情形下，
    卻仍再次提領劉靖國上開郵局帳戶內存款10萬元，自難認係
    經劉靖國同意或授權而提領，被告2人及辯護人上開所辯，
    均不足採信。
　㈢又按刑法第210條之偽造私文書罪，祇須所偽造之私文書有足
    以生損害於公眾或他人之虞為已足，至公眾或他人是否因該
    私文書之偽造而受到實質損害，則非所問（最高法院91年度
    臺上字第6659號、80年度台上字第4091號判決意旨參照）。
    本件被繼承人劉靖國既已死亡，被告2人於被繼承人劉靖國
    亡故後，未經其他繼承人同意，推由被告劉麗真持劉靖國之
    郵局存摺、印鑑章，填寫提款單提領劉靖國上開郵局帳戶內
    存款10萬元，致使郵局承辦人因不知被繼承人劉靖國已死亡
    ，誤認被告劉麗真係獲得劉靖國授權而交付10萬元予劉麗真
    ，自足以生損害郵局管理客戶存款之正確性及告訴人劉俊宏
    等7名繼承人之權利，不因郵局未遭劉靖國其他繼承人要求
    賠償而有所不同。被告2人之辯護人空言辯稱其他繼承人有
    默示同意，亦無足生損害云云，要屬無稽。
　㈣綜上所述，被告2人所辯，顯係卸責之詞，不可採信。本案事
    證明確，被告2人行使偽造私文書及詐欺取財之犯行，已堪
    認定，應依法論科。　
二、論罪
  ㈠核被告2人所為，均係犯刑法第216條、第210條之行使偽造私
    文書罪及刑法第339條第1項之詐欺取財罪。被告2人間，有
    犯意聯絡與行為分擔，為共同正犯。又被告等於提款單上盜
    蓋劉靖國印鑑章之行為，係偽造該文書之階段行為、被告等
    偽造私文書後復持以行使，其等偽造私文書之低度行為應為
    行使之高度行為所吸收，均不另論罪。
　㈡被告等以一行為同時觸犯所犯上開2罪，應依刑法第55條想像
    競合犯之規定，從一重之行使偽造私文書罪處斷。
三、撤銷改判之理由
　㈠原審以被告等共同犯行使偽造私文書罪，事證明確，予以論
    罪科刑，固非無見。惟被告等所為尚構成刑法第339條第1項
    之詐欺取財罪，原審就此部分不另為無罪之諭知，顯有違誤
    。檢察官以被告等犯後否認犯行，復未賠償告訴人及其他繼
    承人所受損害，原審量刑過輕為由，提起上訴，惟被告等就
    劉靖國遺產乙事，業與告訴人及其他繼承人共7人達成和解
    ，有和解筆錄在卷可參，是檢察官以此為由，主張原審量刑
    過輕，尚無理由；被告等則執前詞，否認犯行而提起上訴，
    惟業據本院逐一論駁說明如前，是被告等之上訴，亦無理由
    ，然原判決既有上開違誤之處，自應由本院予以撤銷改判。
　㈡爰審酌被告等明知其父親業已死亡，在未得其他繼承人之同
    意下，竟冒用劉靖國名義，偽造提款單提領存款，足以生損
    害於郵局及其他繼承人權益，及被告等之素行、犯罪動機、
    手段、目的、分工，暨犯後均否認犯行，惟已與告訴人等就
    劉靖國遺產達成和解之犯後態度、被告等之智識程度、家庭
    生活、經濟狀況等一切情狀，各量處如主文第二項所示之刑
    ，並均諭知易科罰金之折算標準。
　㈢末查，被告等前未曾因故意犯罪受有期徒刑以上刑之宣告一
    情，有本院被告前案紀錄表在卷可憑，其等因一時失慮，致
    罹刑章，業已與告訴人及其他繼承人達成和解，本院認其等
    經此偵審程序及刑之宣告後，應能知所警惕，而無再犯之虞
    ，因認所宣告之刑以暫不執行為適當，爰依刑法第74條第1
    項第1款之規定，均宣告緩刑3年，以啟自新。 　
四、不予宣告沒收之說明
　　被告等於上開提款單上所盜蓋之劉靖國印鑑章係真正，故該
    印文自非偽造之印文，自毋庸依刑法第219條之規定宣告沒
    收。至被告等詐得之10萬元，雖係被告等之犯罪所得，然原
    屬劉靖國之遺產，被告等既已與其他繼承人達成和解，如再
    予諭知沒收，容有過苛之虞，爰依刑法第38條之2第2項不予
    宣告沒收。
據上論斷，應依刑事訴訟法第369條第1項前段、第364條、第299
條第1項前段，判決如主文。　　　
本案經檢察官林渝鈞提起公訴，檢察官蔡名堯到庭執行職務。
中　　華　　民　　國　　110 　年　　9 　　月　　8 　　日
                  刑事第十七庭  審判長法　官 鄭水銓
                                      法　官 沈君玲
                                      法　官 李世華
以上正本證明與原本無異。
如不服本判決，應於收受送達後20日內向本院提出上訴書狀，其
未敘述上訴之理由者並得於提起上訴後20日內向本院補提理由書
（均須按他造當事人之人數附繕本）「切勿逕送上級法院」。
                                      書記官 莊佳鈴
中　　華　　民　　國　　110 　年　　9 　　月　　8 　　日
附錄：本案論罪科刑法條全文　　　　　　　　　　　　　　　
中華民國刑法第216條
（行使偽造變造或登載不實之文書罪）
行使第210條至第215條之文書者，依偽造、變造文書或登載不實
事項或使登載不實事項之規定處斷。
中華民國刑法第210條
（偽造變造私文書罪）
偽造、變造私文書，足以生損害於公眾或他人者，處5年以下有
期徒刑。
中華民國刑法第339條
（普通詐欺罪）
意圖為自己或第三人不法之所有，以詐術使人將本人或第三人之
物交付者，處5年以下有期徒刑、拘役或科或併科50萬元以下罰
金。
以前項方法得財產上不法之利益或使第三人得之者，亦同。
前二項之未遂犯罰之。